---
title: "Sprawozdanie"
subtitle: "Model ekonometryczny rentowności 10-letnich polskich obligacji skarbowych"
author: "Jakub Kaźmierczyk"
date: "`r format(Sys.Date(), '%d.%m.%Y')`"
output:
  pdf_document:
    toc: true
    toc_depth: 3
    number_sections: true
    latex_engine: xelatex
    highlight: tango
fontsize: 11pt
geometry: margin=2.5cm
linestretch: 1.4
lang: "pl"
header-includes:
  - \renewcommand{\contentsname}{Spis treści}
  - \usepackage{fancyhdr}
  - \pagestyle{fancy}
  - \fancyhf{}
  - \cfoot{\thepage}
---

```{r setup, include=FALSE}
knitr::opts_chunk$set(echo = FALSE, warning = FALSE, message = FALSE,
                      comment = NA, fig.align = "center", dev = "cairo_pdf")

library(readxl)       # wczytanie danych
library(zoo)          # interpolacja braków
library(tseries)      # testy ADF, KPSS, Jarque-Bera, serii
library(lmtest)       # Durbin-Watson, Breusch-Godfrey, Breusch-Pagan, Goldfeld-Quandt
library(car)          # VIF
library(strucchange)  # Chow, CUSUM
library(corrplot)     # macierze korelacji
library(ggplot2)      # wykresy szeregów
library(gridExtra)    # układ wykresów

# ---- Parametry analizy (zmieniaj tutaj) -------------------------------------
PLIK_DANYCH <- "data/data.xlsx"
ALFA        <- 0.05   # poziom istotności
PODZIAL     <- 0.8    # udział próby uczącej
R_MIN       <- 0.3    # odrzucamy zmienne o |r| z CLOSE poniżej tego progu
R_MAX       <- 0.75   # odrzucamy zmienne o |r| z CLOSE powyżej tego progu
MAX_ROZN    <- 2      # maksymalny rząd różnicowania

# ---- Funkcje pomocnicze (formatowanie z przecinkiem dziesiętnym) -----------
fmt   <- function(x, d = 3) formatC(x, format = "f", digits = d, decimal.mark = ",")
fmt_p <- function(p) ifelse(p < 0.001, "< 0,001", paste("=", fmt(p, 3)))
wniosek_h0 <- function(p) ifelse(p < ALFA, "odrzucamy H0", "brak podstaw do odrzucenia H0")
```

# Wprowadzenie

## Cel projektu

Celem projektu jest budowa modelu ekonometrycznego opisującego zmiany rentowności 10-letnich polskich obligacji skarbowych na podstawie miesięcznych szeregów czasowych oraz ocena jego własności statystycznych i zdolności prognostycznych.

## Zmienne

**Zmienna objaśniana**

- **CLOSE** – rentowność 10-letnich polskich obligacji skarbowych

**Zmienne objaśniające**

- **DE10Y** (`10YDEBOND`) – rentowność 10-letnich niemieckich obligacji skarbowych
- **US10Y** (`10YUSBOND`) – rentowność 10-letnich amerykańskich obligacji skarbowych
- **DETAL** – sprzedaż detaliczna, zmiana miesiąc do miesiąca
- **XAUUSD** – cena złota w dolarach amerykańskich
- **SP500** (`S&P500`) – indeks 500 największych spółek notowanych na giełdzie amerykańskiej
- **PMI** – wskaźnik aktywności w przemyśle
- **WIG20** – indeks 20 największych spółek notowanych na GPW
- **OIL** – cena ropy naftowej za baryłkę
- **USDPLN** – kurs dolara amerykańskiego wyrażony w złotych
- **INFLATION** – inflacja rok do roku
- **WIBOR** – referencyjna stopa procentowa polskiego rynku międzybankowego

Nazwy `10YDEBOND`, `10YUSBOND` i `S&P500` zostały w analizie zmienione na `DE10Y`, `US10Y` i `SP500`, aby były poprawnymi nazwami zmiennych w formułach R.

## Źródło danych

Dane pochodzą z serwisu [stooq.pl](https://stooq.pl).

# Wczytanie i podział danych

```{r dane}
surowe <- read_excel(PLIK_DANYCH)
daty   <- as.Date(surowe$Date)
dane   <- as.data.frame(surowe[, -1], check.names = FALSE)
names(dane) <- sub("^S&P500$", "SP500", names(dane))
names(dane) <- sub("^10YDEBOND$", "DE10Y", names(dane))
names(dane) <- sub("^10YUSBOND$", "US10Y", names(dane))

liczba_brakow <- sum(is.na(dane))
dane[] <- lapply(dane, na.approx, na.rm = FALSE)   # interpolacja liniowa braków

n     <- nrow(dane)
n_ucz <- floor(PODZIAL * n)
ucz   <- dane[1:n_ucz, ]
```

Zbiór zawiera `r n` obserwacji miesięcznych (od `r format(min(daty), "%m.%Y")` do `r format(max(daty), "%m.%Y")`) dla `r ncol(dane) - 1` zmiennych objaśniających. Liczba braków danych: `r liczba_brakow` (uzupełnione interpolacją liniową funkcją `na.approx`).

Dane podzielono chronologicznie na część **uczącą** (pierwsze `r n_ucz` obserwacji, `r round(100 * PODZIAL)` %) i **testową** (pozostałe `r n - n_ucz` obserwacji). Wszystkie decyzje dotyczące doboru zmiennych i przekształceń podejmowane są wyłącznie na danych uczących.

# Podstawowe statystyki

```{r statystyki}
tab <- t(sapply(ucz, function(x) c(summary(x), "Odch.std." = sd(x))))
colnames(tab) <- c("Min.", "Q1", "Mediana", "Średnia", "Q3", "Maks.", "Odch. std.")
knitr::kable(round(tab, 3), caption = "Statystyki opisowe (próba ucząca)")
```

Mediana rentowności 10-letnich polskich obligacji wynosi `r fmt(median(ucz$CLOSE))` %, a średnia `r fmt(mean(ucz$CLOSE))` %. Średnia `r ifelse(mean(ucz$CLOSE) > median(ucz$CLOSE), "przewyższa medianę, co wskazuje na niewielką skośność prawostronną", "jest niższa od mediany, co wskazuje na niewielką skośność lewostronną")` rozkładu. Rentowność przyjmowała wartości od `r fmt(min(ucz$CLOSE))` % do `r fmt(max(ucz$CLOSE))` % (rozstęp `r fmt(diff(range(ucz$CLOSE)))` p.p.), a połowa obserwacji mieści się w przedziale od `r fmt(quantile(ucz$CLOSE, .25))` % do `r fmt(quantile(ucz$CLOSE, .75))` %.

# Dobór zmiennych na podstawie korelacji

## Macierz korelacji przed selekcją

```{r kor-przed, fig.width=7, fig.height=7}
corrplot(cor(ucz), method = "color", order = "alphabet",
         addCoef.col = "black", tl.col = "black",
         tl.cex = 0.8, cl.cex = 0.8, number.cex = 0.6)
```

## Selekcja

Z modelu usuwane są zmienne, których bezwzględna korelacja z `CLOSE` wynosi mniej niż `r fmt(R_MIN, 2)` (zbyt słaba zależność) lub więcej niż `r fmt(R_MAX, 2)`. Zmienne muszą także przyjmować wyłącznie wartości dodatnie, ponieważ w kolejnym kroku są logarytmowane.

```{r filtr}
zmienne <- setdiff(names(ucz), "CLOSE")
r_y     <- sapply(zmienne, function(v) abs(cor(ucz[[v]], ucz$CLOSE)))
min_dod <- sapply(zmienne, function(v) all(dane[[v]] > 0))

powod <- ifelse(r_y < R_MIN, "zbyt słaba korelacja z CLOSE",
         ifelse(r_y > R_MAX, "zbyt silna korelacja z CLOSE",
         ifelse(!min_dod,    "wartości niedodatnie (brak logarytmu)", "zachowana")))

knitr::kable(data.frame(Zmienna = zmienne, `|r| z CLOSE` = round(r_y, 3),
                        Decyzja = powod, check.names = FALSE),
             row.names = FALSE, caption = "Selekcja zmiennych")

wybrane <- zmienne[powod == "zachowana"]
```

Po selekcji pozostało `r length(wybrane)` zmiennych objaśniających: `r paste(wybrane, collapse = ", ")`.

## Macierz korelacji po selekcji

```{r kor-po, fig.width=5, fig.height=5}
corrplot(cor(ucz[, c("CLOSE", wybrane)]), method = "color", order = "alphabet",
         addCoef.col = "black", tl.col = "black",
         tl.cex = 0.9, cl.cex = 0.8, number.cex = 0.8)
```

## Logarytmowanie

```{r log}
logd <- log(dane[, c("CLOSE", wybrane)])
```

# Stacjonarność

Szereg uznajemy za stacjonarny, gdy test ADF odrzuca hipotezę o istnieniu pierwiastka jednostkowego (p < `r fmt(ALFA, 2)`) **oraz** test KPSS nie odrzuca hipotezy o stacjonarności (p > `r fmt(ALFA, 2)`). Szeregi niestacjonarne są różnicowane, aż spełnią oba warunki (maksymalnie `r MAX_ROZN` razy). Rząd różnicowania jest wyznaczany na próbie uczącej i następnie stosowany do całego szeregu.

```{r stacjonarnosc}
czy_stacjonarny <- function(x) {
  adf  <- suppressWarnings(adf.test(x)$p.value)
  kpss <- suppressWarnings(kpss.test(x)$p.value)
  adf < ALFA && kpss > ALFA
}

rzad_roznicowania <- function(x) {
  for (d in 0:MAX_ROZN) {
    z <- if (d == 0) x else diff(x, differences = d)
    if (czy_stacjonarny(z)) return(d)
  }
  MAX_ROZN
}

roznicuj <- function(x, d) if (d == 0) x else c(rep(NA, d), diff(x, differences = d))

rzedy <- sapply(logd[1:n_ucz, ], rzad_roznicowania)

nazwy_st <- ifelse(rzedy == 0, names(rzedy),
                   paste0("D", ifelse(rzedy > 1, rzedy, ""), "_", names(rzedy)))

st <- as.data.frame(mapply(roznicuj, logd, rzedy, SIMPLIFY = FALSE))
names(st) <- nazwy_st

# Różnicowanie skraca szereg – odrzucamy początkowe obserwacje z brakami
start   <- max(rzedy) + 1
indeks  <- start:n
st      <- st[indeks, ]
st_ucz  <- st[indeks <= n_ucz, ]
st_test <- st[indeks >  n_ucz, ]
Y       <- nazwy_st[["CLOSE"]]
```

```{r tab-stac}
po <- sapply(st_ucz, czy_stacjonarny)
knitr::kable(data.frame(
  Zmienna = names(rzedy),
  `Stacjonarna przed różnicowaniem` = ifelse(rzedy == 0, "tak", "nie"),
  `Rząd różnicowania` = rzedy,
  `Zmienna po transformacji` = nazwy_st,
  `Stacjonarna po transformacji` = ifelse(po, "tak", "nie"),
  check.names = FALSE), row.names = FALSE, caption = "Wyniki testów stacjonarności")
```

`r if (all(po)) "Po transformacji wszystkie szeregi są stacjonarne." else paste("**Uwaga:** po transformacji nadal niestacjonarne są:", paste(names(po)[!po], collapse = ", "), "– wyniki modelu należy interpretować ostrożnie.")`

```{r wykresy-stac, fig.width=8, fig.height=2.2 * length(rzedy)}
wykres <- function(y, x_daty, tytul, kolor) {
  ggplot(data.frame(t = x_daty, y = as.numeric(y)), aes(t, y)) +
    geom_line(colour = kolor, linewidth = 0.6) +
    labs(title = tytul, x = NULL, y = NULL) +
    theme_minimal() + theme(plot.title = element_text(size = 9, face = "bold"))
}
lista <- list()
for (v in names(rzedy)) {
  lista[[length(lista) + 1]] <- wykres(logd[[v]], daty, paste0("Przed: ln(", v, ")"), "blue")
  lista[[length(lista) + 1]] <- wykres(st[[nazwy_st[[v]]]], daty[indeks],
                                       paste0("Po: ", nazwy_st[[v]]), "red")
}
grid.arrange(grobs = lista, ncol = 2)
```

## Korelacje po transformacji

```{r kor-st, fig.width=5, fig.height=5}
corrplot(cor(st_ucz), method = "color", order = "alphabet",
         addCoef.col = "black", tl.col = "black",
         tl.cex = 0.9, cl.cex = 0.8, number.cex = 0.8)
```

# Metoda Hellwiga

Metoda pojemności integralnej nośników informacji Hellwiga wybiera taką kombinację zmiennych objaśniających, która ma największą korelację ze zmienną objaśnianą przy jednoczesnej niskiej korelacji wzajemnej. Przeglądane są wszystkie niepuste podzbiory zmiennych.

```{r hellwig}
hellwig <- function(y, X) {
  nazwy <- colnames(X)
  R  <- cor(cbind(y = y, X))
  r0 <- R[-1, 1]
  Rxx <- R[-1, -1, drop = FALSE]
  wyniki <- list()
  for (m in seq_along(nazwy)) {
    for (kombinacja in combn(nazwy, m, simplify = FALSE)) {
      i <- match(kombinacja, nazwy)
      h <- sapply(seq_along(i), function(j) {
        mianownik <- if (length(i) == 1) 1 else 1 + sum(abs(Rxx[i[j], i[-j]]))
        r0[i[j]]^2 / mianownik
      })
      wyniki[[paste(kombinacja, collapse = ", ")]] <- sum(h)
    }
  }
  w <- data.frame(Zmienne = names(wyniki), Pojemnosc = unlist(wyniki), row.names = NULL)
  w[order(-w$Pojemnosc), ]
}

X_nazwy  <- setdiff(names(st_ucz), Y)
hel      <- hellwig(st_ucz[[Y]], st_ucz[, X_nazwy, drop = FALSE])
najlepsze <- strsplit(hel$Zmienne[1], ", ")[[1]]

knitr::kable(setNames(transform(head(hel, 5), Pojemnosc = round(Pojemnosc, 4)),
                      c("Zmienne", "Pojemność")),
             row.names = FALSE, caption = "Pięć najlepszych kombinacji (pojemność Hellwiga)")
```

Najwyższą pojemność (`r fmt(hel$Pojemnosc[1], 4)`) ma kombinacja: **`r paste(najlepsze, collapse = ", ")`**. Te zmienne wchodzą do modelu.

# Model

```{r model}
formula_modelu <- reformulate(najlepsze, response = Y)
model  <- lm(formula_modelu, data = st_ucz)
sm     <- summary(model)
reszty <- residuals(model)
dopas  <- fitted(model)
n_obs  <- length(reszty)
f_p    <- pf(sm$fstatistic[1], sm$fstatistic[2], sm$fstatistic[3], lower.tail = FALSE)

knitr::kable(round(sm$coefficients, 5), caption = "Oszacowania parametrów modelu (MNK)")
```

Model ma postać:

$$`r paste0("\\text{", gsub("_", "\\\\_", Y), "} = ", fmt(coef(model)[1], 4), paste0(ifelse(coef(model)[-1] >= 0, " + ", " - "), fmt(abs(coef(model)[-1]), 4), " \\cdot \\text{", gsub("_", "\\\\_", najlepsze), "}", collapse = ""), " + \\varepsilon")`$$

Statystyka F wynosi `r fmt(sm$fstatistic[1], 2)` (p `r fmt_p(f_p)`), więc `r ifelse(f_p < ALFA, "model jako całość jest istotny statystycznie", "model jako całość nie jest istotny statystycznie")`. Współczynnik determinacji $R^2$ = `r fmt(sm$r.squared)`, a skorygowany $R^2$ = `r fmt(sm$adj.r.squared)`. Model wyjaśnia zatem około `r fmt(100 * sm$r.squared, 1)` % zmienności zmiennej `r gsub("_", "\\\\_", Y)`, co `r ifelse(sm$r.squared < 0.3, "jest wartością niską – istnieją inne czynniki wpływające na zmiany rentowności, nieuwzględnione w modelu", "jest wartością umiarkowaną lub wysoką")`.

# Diagnostyka modelu

Wszystkie testy wykonano na poziomie istotności $\alpha$ = `r fmt(ALFA, 2)`.

## Normalność reszt

H0: reszty mają rozkład normalny.

```{r normalnosc}
sw <- shapiro.test(reszty)
jb <- jarque.bera.test(reszty)
```

- Test Shapiro-Wilka: W = `r fmt(sw$statistic, 4)`, p `r fmt_p(sw$p.value)` – `r wniosek_h0(sw$p.value)`.
- Test Jarque-Bera: JB = `r fmt(jb$statistic, 4)`, p `r fmt_p(jb$p.value)` – `r wniosek_h0(jb$p.value)`.

```{r wykres-norm, fig.width=8, fig.height=3.5}
par(mfrow = c(1, 2))
hist(reszty, breaks = 20, prob = TRUE, main = "Histogram reszt",
     xlab = "Reszty", ylab = "Gęstość")
lines(density(reszty), col = "red", lwd = 2)
curve(dnorm(x, mean(reszty), sd(reszty)), add = TRUE, col = "blue", lwd = 2)
legend("topright", c("Empiryczna", "Normalna"), col = c("red", "blue"), lwd = 2, bty = "n")
qqnorm(reszty, main = "Wykres Q-Q reszt", xlab = "Kwantyle teoretyczne",
       ylab = "Kwantyle empiryczne")
qqline(reszty, col = "red")
```

## Autokorelacja reszt

H0: brak autokorelacji reszt.

```{r autokorelacja}
dw <- dwtest(model)
lb <- Box.test(reszty, lag = min(10, floor(n_obs / 5)), type = "Ljung-Box")
bg <- bgtest(model, order = 2)
```

- Test Durbina-Watsona: DW = `r fmt(dw$statistic, 4)`, p `r fmt_p(dw$p.value)` – `r wniosek_h0(dw$p.value)`.
- Test Ljunga-Boxa: Q = `r fmt(lb$statistic, 4)`, p `r fmt_p(lb$p.value)` – `r wniosek_h0(lb$p.value)`.
- Test Breuscha-Godfreya (rząd 2): LM = `r fmt(bg$statistic, 4)`, p `r fmt_p(bg$p.value)` – `r wniosek_h0(bg$p.value)`.

```{r wykres-acf, fig.width=6, fig.height=3.2}
acf(reszty, main = "Funkcja autokorelacji reszt", lag.max = 20)
```

## Heteroskedastyczność

H0: homoskedastyczność (stała wariancja składnika losowego).

```{r hetero}
bp <- bptest(model)
gq <- gqtest(model, order.by = dopas)
```

- Test Breuscha-Pagana: BP = `r fmt(bp$statistic, 4)`, p `r fmt_p(bp$p.value)` – `r wniosek_h0(bp$p.value)`.
- Test Goldfelda-Quandta: GQ = `r fmt(gq$statistic, 4)`, p `r fmt_p(gq$p.value)` – `r wniosek_h0(gq$p.value)`.

```{r wykres-hetero, fig.width=8, fig.height=3.5}
par(mfrow = c(1, 2))
plot(dopas, reszty, main = "Reszty vs wartości dopasowane",
     xlab = "Wartości dopasowane", ylab = "Reszty"); abline(h = 0, col = "red")
plot(dopas, abs(reszty), main = "|Reszty| vs wartości dopasowane",
     xlab = "Wartości dopasowane", ylab = "|Reszty|")
```

## Współliniowość

Za problematyczne uznajemy VIF > 5 (umiarkowana współliniowość) i VIF > 10 (poważna).

```{r vif}
if (length(najlepsze) > 1) {
  max_vif <- max(vif(model))
  tekst_vif <- paste0("Maksymalny VIF wynosi ", fmt(max_vif, 3), " – ",
                      ifelse(max_vif < 5, "brak problemu współliniowości.",
                             "występuje współliniowość zmiennych objaśniających."))
} else {
  max_vif <- NA
  tekst_vif <- "Model ma jedną zmienną objaśniającą – współliniowość nie dotyczy."
}
```

`r tekst_vif`

## Stabilność parametrów

H0 (test Chowa): parametry są stabilne. Punkt podziału znajduje się w połowie próby.

```{r chow}
chow <- sctest(formula_modelu, data = st_ucz, type = "Chow", point = floor(n_obs / 2))
```

Test Chowa: F = `r fmt(chow$statistic, 4)`, p `r fmt_p(chow$p.value)` – `r wniosek_h0(chow$p.value)`.

```{r cusum, fig.width=6, fig.height=3.5}
plot(efp(formula_modelu, data = st_ucz, type = "Rec-CUSUM"),
     main = "Test CUSUM stabilności parametrów")
```

## Postać funkcyjna i losowość reszt

```{r reset}
reset <- resettest(model, power = 2:3, type = "fitted")
runs  <- runs.test(factor(reszty > 0))
```

- Test RESET Ramseya (H0: poprawna postać funkcyjna): F = `r fmt(reset$statistic, 4)`, p `r fmt_p(reset$p.value)` – `r wniosek_h0(reset$p.value)`.
- Test serii (H0: reszty są losowe): statystyka = `r fmt(runs$statistic, 4)`, p `r fmt_p(runs$p.value)` – `r wniosek_h0(runs$p.value)`.

## Efekt katalizy

Efekt katalizy oznacza, że jedna zmienna wpływa na siłę oddziaływania innej. Testujemy go, porównując model z modelem zawierającym interakcje dwuczynnikowe (test F dla modeli zagnieżdżonych).

```{r kataliza}
if (length(najlepsze) > 1) {
  f_inter <- as.formula(paste(Y, "~ (", paste(najlepsze, collapse = " + "), ")^2"))
  an <- anova(model, lm(f_inter, data = st_ucz))
  tekst_kat <- paste0("Test F: F = ", fmt(an$F[2], 4), ", p ", fmt_p(an$`Pr(>F)`[2]),
                      " – ", ifelse(an$`Pr(>F)`[2] < ALFA,
                                    "efekt katalizy jest istotny.", "brak istotnego efektu katalizy."))
} else {
  an <- NULL
  tekst_kat <- "Model ma jedną zmienną objaśniającą – test nie dotyczy."
}
```

`r tekst_kat`

## Koincydencja

Koincydencja oznacza, że zmienna objaśniająca wpływa na zmienną objaśnianą tylko w określonych okresach. Sprawdzamy to, estymując model osobno na trzech równych podokresach próby uczącej.

```{r koincydencja}
granice <- floor(c(0, 1/3, 2/3, 1) * n_obs)
podokresy <- lapply(1:3, function(i)
  lm(formula_modelu, data = st_ucz[(granice[i] + 1):granice[i + 1], ]))
tab_k <- rbind(sapply(podokresy, function(m) coef(m)),
               "R^2" = sapply(podokresy, function(m) summary(m)$r.squared))
colnames(tab_k) <- paste("Podokres", 1:3)
knitr::kable(round(tab_k, 4), caption = "Parametry i R² w podokresach")
```

# Podsumowanie diagnostyki

```{r podsumowanie-testow}
testy <- data.frame(
  Założenie = c("Normalność reszt", "Normalność reszt", "Brak autokorelacji", "Brak autokorelacji",
                "Brak autokorelacji", "Homoskedastyczność", "Homoskedastyczność",
                "Stabilność parametrów", "Poprawna postać funkcyjna", "Losowość reszt"),
  Test = c("Shapiro-Wilk", "Jarque-Bera", "Durbin-Watson", "Ljung-Box", "Breusch-Godfrey",
           "Breusch-Pagan", "Goldfeld-Quandt", "Chow", "RESET", "Serii"),
  Statystyka = c(sw$statistic, jb$statistic, dw$statistic, lb$statistic, bg$statistic,
                 bp$statistic, gq$statistic, chow$statistic, reset$statistic, runs$statistic),
  p = c(sw$p.value, jb$p.value, dw$p.value, lb$p.value, bg$p.value,
        bp$p.value, gq$p.value, chow$p.value, reset$p.value, runs$p.value)
)
testy$Spełnione <- ifelse(testy$p > ALFA, "tak", "nie")
testy$Statystyka <- round(testy$Statystyka, 3)
testy$p <- round(testy$p, 4)
knitr::kable(testy, row.names = FALSE, caption = "Wyniki testów diagnostycznych")
niespelnione <- unique(testy$Założenie[testy$Spełnione == "nie"])
```

`r if (length(niespelnione) == 0) "Wszystkie testowane założenia są spełnione." else paste0("Niespełnione założenia: ", paste(niespelnione, collapse = ", "), ". Pozostałe założenia są spełnione.")` `r if (is.na(max_vif)) "" else paste0("Maksymalny VIF: ", fmt(max_vif, 3), ".")`

# Istotność i interpretacja parametrów

Test t-Studenta weryfikuje dla każdego parametru hipotezę H0: $\beta_i = 0$ (zmienna nie ma liniowego wpływu na zmienną objaśnianą).

```{r interpretacja, results="asis"}
wsp <- sm$coefficients
for (i in seq_len(nrow(wsp))) {
  nazwa <- rownames(wsp)[i]
  ist   <- wsp[i, 4] < ALFA
  cat0 <- function(...) cat(..., "\n", sep = "")
  cat0("- **", ifelse(nazwa == "(Intercept)", "Wyraz wolny", gsub("_", "\\\\_", nazwa)), "**: ",
       "ocena = ", fmt(wsp[i, 1], 5), ", t = ", fmt(wsp[i, 3], 3), ", p ", fmt_p(wsp[i, 4]),
       " – parametr ", ifelse(ist, "**istotny**", "nieistotny"), " statystycznie. ",
       if (nazwa != "(Intercept)")
         paste0("Wzrost zmiennej ", gsub("_", "\\\\_", nazwa), " o 0,01 wiąże się ze zmianą ",
                gsub("_", "\\\\_", Y), " o ", fmt(wsp[i, 1] * 0.01, 5), " (ceteris paribus), ",
                "kierunek wpływu: ", ifelse(wsp[i, 1] > 0, "dodatni", "ujemny"), "."))
}
```

Ponieważ zmienne są logarytmowane i różnicowane, zmiana o 0,01 odpowiada w przybliżeniu 1-procentowej zmianie względnej (dla zmiennych różnicowanych jednokrotnie).

# Ocena prognoz na zbiorze testowym

Model, oszacowany na próbie uczącej, wykorzystano do prognozy `r Y` na zbiorze testowym (prognozy *ex post*, na podstawie rzeczywistych wartości zmiennych objaśniających). Jako punkt odniesienia użyto prognozy naiwnej zakładającej brak zmiany (`r Y` = 0).

```{r prognoza}
prog     <- predict(model, newdata = st_test)
rzeczyw  <- st_test[[Y]]
MAE      <- mean(abs(rzeczyw - prog))
RMSE     <- sqrt(mean((rzeczyw - prog)^2))
RMSE_nai <- sqrt(mean(rzeczyw^2))
MAE_nai  <- mean(abs(rzeczyw))

knitr::kable(data.frame(
  Miara = c("MAE", "RMSE"),
  Model = round(c(MAE, RMSE), 5),
  `Prognoza naiwna` = round(c(MAE_nai, RMSE_nai), 5),
  check.names = FALSE), row.names = FALSE, caption = "Błędy prognoz na zbiorze testowym")
```

```{r wykres-prognoza, fig.width=8, fig.height=3.5}
daty_test <- daty[indeks][indeks > n_ucz]
plot(daty_test, rzeczyw, type = "l", lwd = 2, xlab = "Data", ylab = Y,
     main = "Wartości rzeczywiste i prognozowane (zbiór testowy)")
lines(daty_test, prog, col = "red", lwd = 2)
legend("topleft", c("Rzeczywiste", "Prognoza"), col = c("black", "red"), lwd = 2, bty = "n")
```

`r ifelse(RMSE < RMSE_nai, "Model ma niższy błąd RMSE niż prognoza naiwna", "Model **nie poprawia** błędu RMSE względem prognozy naiwnej")` (`r fmt(RMSE, 5)` wobec `r fmt(RMSE_nai, 5)`). Miary względne (MAPE, sMAPE) pominięto, ponieważ zmienna `r gsub("_", "\\\\_", Y)` (różnice logarytmów) przyjmuje wartości bliskie zeru i błędy procentowe są wówczas silnie zawyżone.

# Podsumowanie

- **Dane:** `r n` obserwacji miesięcznych (`r format(min(daty), "%m.%Y")`–`r format(max(daty), "%m.%Y")`) ze Stooq; podział na próbę uczącą (`r n_ucz` obs.) i testową (`r n - n_ucz` obs.).
- **Selekcja:** po filtrze korelacyjnym i logarytmowaniu pozostało `r length(wybrane)` zmiennych (`r paste(wybrane, collapse = ", ")`).
- **Stacjonarność:** rzędy różnicowania: `r paste0(names(rzedy), " – ", rzedy, collapse = "; ")`.
- **Model (Hellwig):** `r paste(najlepsze, collapse = ", ")`; $R^2$ = `r fmt(sm$r.squared)`, skorygowany $R^2$ = `r fmt(sm$adj.r.squared)`; test F: p `r fmt_p(f_p)`.
- **Diagnostyka:** `r if (length(niespelnione) == 0) "wszystkie założenia spełnione" else paste("niespełnione:", paste(niespelnione, collapse = ", "))`.
- **Prognoza:** MAE = `r fmt(MAE, 5)`, RMSE = `r fmt(RMSE, 5)` (prognoza naiwna: `r fmt(RMSE_nai, 5)`).
